【裁判字號】    97,消債更,1455
【裁判日期】    980220
【裁判案由】    更生事件
【裁判全文】
臺灣臺南地方法院民事裁定          97年度消債更字第1455號
債  務  人  甲○○
上列當事人因消費者債務清理事件聲請更生，本院裁定如下：
    主    文
聲請駁回。
聲請費用由債務人負擔。
    理    由
一、本件聲請意旨略以：債務人甲○○有不能清償債務之情事，
    且其無擔保或無優先權之債務總額未逾新臺幣（下同）1,20
    0萬元，復未經法院裁定開始清算程序或宣告破產，前雖與
    債權金融機構成立債務協商，每月應償還15,545元，然債務
    人於工業區所經營之飲料店生意，因工廠大量外移或倒閉，
    使得飲料店生意一落千丈，而無法再依協商條件清償協商額
    。債務人亦曾向各家銀行分別協商，惟有些銀行開出之還款
    條件債務人無法負擔，則無法答應，故債務人因不可歸責於
    己之事由，致履行顯有重大困難。為此，依消費者債務清理
    條例提出本件更生之聲請等語。
二、按債務人與金融機構協商成立者，不得聲請更生或清算，但
    因不可歸責於己之事由，致履行顯有重大困難者，不在此限
    ；本條例施行前，債務人依金融主管機關協調成立之中華民
    國銀行公會會員辦理消費金融案件無擔保債務協商機制與金
    融機構成立之協商，準用前項之規定，消費者債務清理條例
    第151條第5項、第6項分別有明文規定。衡諸債之關係，係
    以當事人間之信賴關係為基礎，為社會經濟組織之重要支柱
    ，故當事人於以法律行為追求自己之利益之際，亦應顧及對
    方之利益，並考量債權債務在社會上之作用，本於誠實及信
    用之原則，行使債權及履行債務。是對於已陷入經濟上困境
    之消費者，若任其於惡性循環之債務窘境中生存，將衍生嚴
    重之社會問題，難以維持安定之社會經濟秩序，故為兼顧債
    權人、債務人雙方之利益，對陷於經濟上困境之消費者，乃
    允其於消費者債務清理條例施行後，得選擇以重建型之更生
    程序或清算型之清算程序清理其債務，藉以妥適調整債務人
    與債權人及其他利害關係人間之權利義務關係，保障債權人
    獲得公平受償，並謀求消費者經濟生活之重建復甦機會。惟
    對於已與金融機構協商成立，或於本條例施行前，已依金融
    主管機關協調成立之中華民國銀行公會會員辦理消費金融案
    件無擔保債務協商機制與金融機構成立協商之債務人，若非
    因不可歸責於己之事由，致履行顯有重大困難，僅係為圖謀
    減免債務，而不為債務之履行，自有違債權契約為誠信契約
    之本旨，故依消費者債務清理條例第151條第6項準用同條第
    5 項前段之規定，不得聲請更生或清算，始能避免肇致道德
    危險。次按聲請更生或清算不合程式或不備其他要件者，法
    院應以裁定駁回之，但其情形可以補正者，法院應定期間先
    命補正，消費者債務清理條例第8條定有明文。
三、經查：
(一)、債務人甲○○前於消費者債務清理條例施行前，依金融主管
    機關協調成立之中華民國銀行公會會員辦理消費金融案件無
    擔保債務協商機制與金融機構於民國95年10月20日成立協商
    ，當時債務人之無擔保債務總額為936,379元，雙方約定債
    務人每月應償還款項合計為15,545元（84期，年利率10%）
    ，債務人自95年11月10日起開始依約繳款，繳款9期至96年7
    月止，其後即未再履行，迄今尚欠如附表所示之債權金額等
    情，已據債務人提出無擔保債務還款計劃為證，且有各該債
    權銀行民事陳報狀及協議書附卷可稽，堪信為真實。
(二)、次查，債務人與其配偶共育有1子（8歲），債務人96年度營
    利所得為41,472元，名下有汽車乙輛；又其現經營一軒冰茶
    ，每月查定銷售額57,600元，經扣除債務人陳明其每月銷售
    成本為8,270元（計算式：2760〈綠茶杯〉＋3000〈房租〉
    ＋2510〈茶葉〉=8270），及參酌債務人於95年間債務協商
    時提出其每月收入25,000元之收入證明切結書；此有戶籍謄
    本、稅務電子閘門財產所得調件明細表、財政部臺灣省南區
    國稅局臺南市分局97年12月18日南區國稅南市三字第097006
    0198號函、債務人財產及收入狀況說明書及收入證明切結書
    在卷足憑，足認債務人每月平均可支配所得至少應有25,000
    元。
(三)、本院審酌我國98年度最低生活費標準為每人9,660元，有歷
    年最低生活費一覽表在卷足佐，惟上開生活費標準係按照政
    府公布最近一年平均每人消費支出（包含食品費、衣著鞋襪
    費、房租水電費、家居管理費、醫療保健費、交通通訊費、
    娛樂教育費及雜項支出）百分之60訂定，而成人部分之基本
    生活費用依此標準計算，雖屬適當，然子女部分既係依附於
    父母提供之住所共同生活，且其日常生活較為單純，是其基
    本生活費用當與成人之基本生活費用不同（如房租費、家居
    管理費、通訊費等費用項目即非年幼子女基本生活所需費用
    項目），因之年幼子女基本生活費用應參酌97年度每人免稅
    額82,000元計算每人每月基本生活所需約7,000元為適當。
    是依此計算，債務人及其子每人每月基本生活費用合計約13
    ,160 元（計算式：9660＋7000÷2〈父母各負擔2分之1〉=1
    3160），則債務人每月所得扣除每月家庭生活費用後之餘額
    ，尚與債務人依債務協商約定每月應償還之款項15,545元大
    致相當。況且，負扶養義務者有數人而其親等同一時，應各
    依其經濟能力，分擔義務，此觀民法第1115條第3項規定即
    明。是若債務人因需償還其無擔保債務，致其經濟能力較差
    ，亦非不得由經濟能力較佳之配偶（月投保薪資40,100元，
    有勞保局電子閘門查詢作業被保險人投保資料查詢在卷可查
    ）負擔較多之子女扶養義務。
(四)、又查，債務人向國泰人壽保險股份有限公司投保4種保險，
    每月約繳保險費合計5,375元；又向安泰人壽保險股份有限
    公司投保2種保險，每月約繳保險費合計3,501元；至今皆正
    常繳款，且無保單借款；有國泰人壽保險股份有限公司97年
    12月18日函及安泰人壽保險股份有限公司97年12月24日函附
    卷可按，顯見債務人並非不能履行債務甚明。況且，衡諸債
    務清理程序係債務清理之最後手段，為有效分配司法資源，
    並節省當事人之勞費，於債務人有債務履行可能性時，應允
    債務人與債權人雙方得自主協商解決其債權債務，以妥適調
    整雙方及其他利害關係人間之權利義務關係，保障雙方之權
    益。而最大債權銀行國泰世華商業銀行依銀行公會現提供之
    「個別協商一致性方案」協商程序，願意提供債務人108期
    ，年利率7%之還款條件，而債務人依該還款條件每月應償還
    國泰世華商業銀行之金額為4,288元，惟債務人卻拒不接受
    ，有國泰世華商業銀行民事陳報狀及本院電話記錄表附卷可
    稽，若依此「中華民國銀行公會會員辦理消費金融案件無擔
    保債務個別協商一致性機制」之協商還款協議，債務人之金
    融機構無擔保債務每月還款金額應得調降為12,687元【計算
    式：15545〈原債務協商還款金額〉×（4288÷5254）〈國
    泰世華銀行每月還款調降比例〉=12687，元以下四捨五入】
     。而債務人非不得藉此調整其債權債務關係，適度平衡其
    收支情形，且依債務人上開工作收入及財產狀況，若於履行
    債務期間，撙節開支，克勤克儉，難謂有不敷支應債務人必
    要生活費用之情形。
(五)、是故，債務人若希望謀求更優惠之還款條件，既得利用銀行
    公會現提供之「個別協商一致性方案」之協商程序，與債權
    銀行再次協商償還方案，要難與金融機構成立協商後，於履
    行債務未顯有重大困難之情形下，又率爾聲請依更生程序清
    理其債務。惟債務之履行，除了債務人之努力之外，亦需金
    融機構之債權人審慎評量其社會責任，對有還款誠意之債務
    人給予最大之協助，並於追求自己利益之際，兼顧對方之利
    益，自不待言。
四、綜上所述，債務人於消費者債務清理條例施行前，既已與金
    融機構之債權人依金融主管機關協調成立之中華民國銀行公
    會會員辦理消費金融案件無擔保債務協商機制成立協商，且
    又無因不可歸責於己致履行顯有重大困難之事由，則其聲請
    更生，顯然違背消費者債務清理條例第151條第6條準用同條
    第5項前段之規定，且上開欠缺又屬無從補正，從而，依上
    開說明，應予駁回其更生之聲請，爰裁定如主文。
中    華    民    國    98    年    2     月    20    日
              民事第三庭    法      官  張季芬
上為正本係照原本作成。
如不服本裁定，應於裁定送達後10日內，以書狀向本院提出抗告
，並繳納抗告費新臺幣1千元。
中    華    民    國    98    年    2     月    20    日
                            書  記  官  顏惠華
 附表：債務人之債權人名稱、債權金額
┌───┬─────────┬─────────────┐
│編號  │債權人名稱        │現存實際債權金額（新台幣）│
├───┼─────────┼─────────────┤
│1     │玉山銀行信用卡事業│債務人截至目前為止，尚積欠│
│      │處                │信用卡帳款34,900元。      │
├───┼─────────┼─────────────┤
│2     │遠東國際商業銀行  │債務人尚積欠信用卡款項本金│
│      │股份有限公司      │59,552元，及96年7月10日起 │
│      │                  │至97年12月19日止，以本金金│
│      │                  │額按19.71%計算之利息16,979│
│      │                  │元，暨自96年7月10日起至97 │
│      │                  │年12月19日止，以每月300元 │
│      │                  │計算之違約金5,400元。     │
├───┼─────────┼─────────────┤
│3     │香港商香港上海匯豐│債務人尚積欠88,566元（含本│
│      │銀行股份有限公司  │金68,917元、利息19,649元）│
│      │（原中華商業銀行）│。                        │
├───┼─────────┼─────────────┤
│4     │渣打國際商業銀行  │債務人尚積欠63,535元，及自│
│      │股份有限公司      │97年5月30日起至清償日止， │
│      │                  │按年息20%計算之利息，暨自 │
│      │                  │97年5月30日起至清償日止， │
│      │                  │按月收取600元之違約金。   │
├───┼─────────┼─────────────┤
│5     │永豐信用卡        │債務人尚積欠125,085元，及 │
│      │股份有限公司      │其中88,711元自97年12月27日│
│      │                  │起至清償日止按年息百分之19│
│      │                  │.71計算之利息，累計利息31,│
│      │                  │138元、違約金5,236元。    │
├───┼─────────┼─────────────┤
│6     │聯邦商業銀行      │債務人尚積欠信用卡款項163,│
│      │股份有限公司      │631元，暨自96年8月25日起計│
│      │                  │至清償日止，按年息百分之19│
│      │                  │.71計算之利息及違約金7,500│
│      │                  │元（每月1,500元，最高以5期│
│      │                  │為限）。                  │
├───┼─────────┼─────────────┤
│7     │國泰世華商業銀行  │債務人尚積欠372,310元。   │
│      │股份有限公司      │                          │
└───┴─────────┴─────────────┘


司法院資訊處製作；財團法人民間司法改革基金會備份。
